【裁判字號】    90,上,478
【裁判日期】    901127
【裁判案由】    損害賠償
【裁判全文】
台灣高等法院民事判決  九十年度上字第四七八號
      上  訴  人  甲  ○
                  乙○○
                  丙○○
      法定代理人  李芬芬
右當事人間損害賠償事件，上訴人對於中華民國九十年四月十三日臺灣臺北地方法院
八十六年度訴字第二五六號第一審判決提起上訴，本院判決如左：
    主    文
原判決關於命上訴人乙○○應將ＯＡＷＰ七五Ｃ文書處理機一部返還與被上訴人，如
無法返還應給付被上訴人新台幣肆萬貳仟柒佰拾元部分，及該部分假執行之宣告，暨
訴訟費用之裁判除確定部分外均廢棄。
右開廢棄部分，被上訴人在第一審之訴及其假執行之聲請均駁回。
其餘上訴駁回。
第一、二審訴訟費用除已確定部分外，由上訴人連帶負擔二十分之八，被上訴人負擔
二十分之一，餘由上訴人乙○○負擔。
    事    實
甲、上訴人方面：
一、聲明：
  (一)原判決不利上訴人部分廢棄。(二)右廢棄部分，被上訴人在第一審之訴及假執行之
    聲請均駁回。
二、陳述：除與原判決記載相同者予以引用外，補稱略以：
  (一)程序方面：被上訴人於一審之各項請求，其中上訴人乙○○應將ＯＡＷＰ七五Ｃ
    文書處理機一部返還與被上訴人，如無法返還應給付被上訴人新台幣肆萬貳仟柒
    佰拾元部分，及上訴人楊永昌、乙○○應連帶給付被上訴人新台幣壹佰壹拾陸萬
    肆仟柒佰壹拾陸元部分，均應從程序上駁回，不得為實體上之審理。
  (二)實體方面：
  1.關於所謂不法領取佣金部分：
  (1)訴外人何禹九等六人領取購買價差及代理獎金部分，雖經本院刑事庭判處上訴人
    與楊永昌共犯背信罪刑確定在案，惟上開刑事判決所認定之事實，本庭不當然受
    其拘束。又被上訴人於另案依侵權行為與不當得利法律關係，請求何禹九等六人
    應將所謂不法溢領佣金返還一節，一審法院審理後認何禹九等六人所領取之獎金
    ，乃楊永昌本於被上訴人經理人身分，依被上訴人營運規章第三條第一項規定，
    於來台營運初期為拓展商機所做之行銷策略，為其經理權之正當行使，認不成立
    侵權行為與不當得利，而駁回被上訴人之訴，經被上訴人提起上訴後，雖更（一
    ）審改判其勝訴，惟頃經最高法院廢棄更（一）審判決，發回本院審理，揆其發
    回理由可供本件參考。
  (2)查楊永昌係被上訴人之負責人與經理人，被上訴人之美國總公司對其經理權並未
    有何限制，又被上訴人之營運規章第三條第一項確有規定被上訴人得按實際需要
    修訂營運規章，從而，楊永昌於來台營運初期，為拓展商機，以負責人身分破例
    提昇何禹九等六人為總代理級經銷商，合於營運規章第三條第一項規定，乃其經
    理權之正當行使。退萬步言，縱認楊永昌上揭提昇代理商級職之作法已逾越其內
    部授權範圍，上訴人對楊永昌經理權之正當行使，且為台灣直銷市場所慣見之模
    式，自無權置喙且應遵從辦理。從而，上訴人事後雖於何禹九等人之經銷商獎金
    發放明細表，分別蓋章其上，亦僅係依令行事，洵屬善意而無不法認識。一審不
    察，認上訴人與楊永昌應構成共同侵權行為，實有未洽。
  (3)上訴人於一審就被上訴人主張其營運規章係根據美國總公司之營運規章所製定一
    節，即予否認，而主張係楊永昌來台後始根據台灣當地之直銷現況而製定。對此
    ，被上訴人對其營運規章係根據總公司營運規章而來一節，從未舉證以實其說，
    一審遽爾輕信其主張，亦屬率斷。
  2.關於所謂乙○○侵占ＯＡＷＰ七五Ｃ文書處理機一部部分：
  (1)查上訴人係於八十三年八月十五日起受聘為被上訴人之職員，迄八十四年五月十
    八日止，此有被上訴人之聘任書及傳真通知可稽。
  (2)嗣楊永昌於八十四年六月一日將公司財物全部點交與被上訴人職員張湘儀，經其
    簽收在案，從而，張湘儀證稱文書處理機僅移交其中一台予伊云云，顯屬卸責之
    詞，不足採信。
  (3)退而言之，經查前與張湘儀辦理點交者乃是楊永昌，已如上述，斯時乙○○早已
    離職，除此之外，被上訴人復未能舉證證明所謂另一台文書處理機係於乙○○離
    職前即已遺失，則其主張另一台文書處理機應由乙○○負返還責任云云，即屬空
    言無據。
  3.關於所謂乙○○就楊永昌以其向訴外人彙頂興業有限公司購買ＷＴＹＰ，及向訴
    外人味林食品有限公司購買健康食品，准其以統一發票向被上訴人報銷請款部分
    ：
  (1)經查乙○○為被上訴人之財務經理一節，乃兩造所不爭執，且為一審判決所是認
    ，而其簽准上開二筆請款以公帳報銷，亦確均有檢附楊永昌交付之彙頂公司與味
    林公司開立之統一發票為憑證。從而，一審判決理由謂：乙○○竟於無適當憑證
    及授權之情形下，任意給付款項與楊永昌等語為其不利之認定，已有誤會。
  (2)乙○○要僅於公司「財務」事項範圍內負其責任，不及其他，楊永昌所持報銷之
    單據、統一發票從形式以觀，確可供做被上訴人報稅之適當憑證，則乙○○即已
    善盡其財務經理之審查職責，至上開統一發票所載品名即發生原因是否與公司「
    業務」有關，自不屬乙○○所掌「財務」範圍，此外，被上訴人亦未提出乙○○
    係於明知楊永昌所交付發票之內容確與公司業務無關，卻仍准其報銷請款之證據
    。一審不察，認乙○○就此部分應與楊永昌構成共同侵權行為而負連帶賠償責任
    ，亦有未當。
三、證據：除援用第一審所提證據外，補提最高法院九十年度台上字第八一九號民事
    判決，台北地院八十五年訴字第四九七七號民事判決、上訴人三人之聘任書及傳
    真通知四張、楊永昌與張湘儀簽收單等影本為證。
乙、被上訴人方面：
一、聲明：上訴駁回。
二、陳述：除與原判決記載相同者予以引用外，補稱略以：
  (一)程序方面：楊永昌等詐欺部分之請求係於刑事案件審理中提出，當時附帶民事訴
    訟尚未移送民事庭，更未經言詞辯論，自無民事訴訟法規定訴之追加需經上訴人
    同意之問題。本案移送民事庭後，即為獨立之訴訟，依刑事訴訟法第四百九十條
    規定，自應對被上訴人主張之事實作實體上之判決。
  (二)實體部份：
  1.上訴人等上述共同背信犯罪事實業經判決確定在案，該判決認定上訴人共同違反
    海笙公司之營業規章，利用案外人何禹九等人名義，不法獲取佣金五十五萬一千
    七百八十二元。本案請求之損害賠償，即依上述不法溢領獎金之犯罪事實，本侵
    權行為法則，訴請上訴人共同賠償損害。因之上訴人抗辯謂何禹九等人溢領部分
    ，與被上訴人無關，即無可採。楊永昌並無權修改營運規章，實際上該營運規章
    自公佈施行至楊永昌等人提昇其至親好友為總代理經銷商時，從未修訂，豈可引
    用該規定作為不法提昇其至親好友為總代理經銷商之藉口？上訴人均為公司高級
    經理，與楊永昌背信罪行有意思之聯絡及行為分擔，自不能推諉不知公司對楊永
    昌經理權之限制。
  2.乙○○於八十四年五月十八日離職，離職時並未辦理移交手續，其提出之八＋四
    年六月一日張湘儀之簽收，係楊永昌離職時應其要求而書立，與乙○○無關，自
    不能張冠李戴。況上訴人提出之證明書，未列明細，並無品名及數量，無法證明
    其已移交。
三、證據：除援用第一審所提證據外，補提多層次傳銷管理辦法、說明書。
丙、本院依職權向台灣台北地檢署調閱八十四年偵字第一五四三六號、八十五年偵字
    第一三四二八號卷。
    理    由
一、被上訴人於附帶民事訴訟移送民事庭後，於原審追加請求上訴人乙○○應與楊永
    昌連帶給付被上訴人新台幣（以下同）一百十六萬四千七百十六元，並依法繳納
    裁判費部分，經原審認定追加合法，依民事訴訟法第二百五十八條第一項規定，
    當事人不得聲明不服，本院應以追加合法，就上訴聲明範圍內為裁判。
二、被上訴人附帶民事訴訟請求上訴人乙○○應將ＯＡＷＰ七五Ｃ文書處理機一部返
    還與被上訴人，如無法返還應給付四萬二千七百十元部分，並未據被上訴人提出
    刑事告訴，亦未經檢察官起訴或法院審判，為兩造所不爭，且經本院調取本院八
    十六年度上易字第三七六號刑事卷（以下稱刑事案卷），查明無誤。故被上訴人
    此部分之附帶民事訴訟，核與刑事訴訟法第四百八十七條第一項之要件不合，原
    審刑事庭未依據同法第五百零二條第一項判決駁回，竟將之移送民事庭，已有未
    洽，原審民事庭未予駁回而為實體判決，亦有未妥，故上訴人乙○○指摘原判決
    此部分不當，求為廢棄改判，為有理由。
三、被上訴人起訴主張：日本ＪＨＳ公司於七十九年在日本成立，主要營業項目為推
    銷健康食品，嗣於美國喬治亞洲設立河島公司及海笙公司，並於八十三年五月間
    ，在台設立被上訴人，聘請原審共同被告楊永昌為負責人，楊永昌並聘任上訴人
    甲○為市場部經理、上訴人乙○○為財務部經理，上訴人丙○○為市場總經理，
    四人均受被上訴人委任處理台灣地區之日常營業事務，竟共同意圖為自己不法之
    利益，並違反被上訴人之營業規章，利用案外人何禹九、陸敬德、李天芳、李淑
    英、黃美玲、杜興倫等人名義，不法獲取佣金五十五萬一千七百八十二元（如附
    表所示，總計五十五萬一千八百元，被上訴人只請求如上金額），另外，楊永昌
    、上訴人乙○○基於詐欺背信之共同意思聯絡，由楊永昌攜其向彙頂興業有限公
    司（以下簡稱彙頂公司) 購買ＷＴＹＰ之統一發票，向被上訴人矇混報銷騙取六
    十四萬二千四百五十元。並陸續向味林食品股份有限公司（以下簡稱味林公司)
    購買健康食品十四萬七千五百五十五元，而持該公司所開立之統一發票矇混向被
    上訴人報銷。上訴人甲○為被上訴人之財務經理兼總務，均負有保護公司資產之
    責，對公司款項之支出理應詳予審核，使公司財產不致受害，但竟與楊永昌共同
    為詐騙，至少亦有過失，應負連帶責任。爰依侵權行為之法律關係，請求上訴人
    應連帶給付五十五萬一千七百八十二元，上訴人乙○○應與楊永昌連帶給付七十
    九萬零五元，並均自八十五年四月十一日起至清償日止，按年息百分之五計算之
    利息。(原判決駁回被上訴人請求有關國際推薦代理人業績獎金二十八萬九千六
    百元、賤售設備之損害五十四萬二千元、圖利王曉梅二十萬元之損害、楊永昌報
    銷私人禮品及旅遊費十六萬三千三百零二元，報銷私人飲食費及日常用品費二十
    一萬元部分，未據被上訴人上訴，又原審命楊永昌給付部分，楊永昌亦未上訴)
    。
四、上訴人則以：被上訴人聲明中所謂不法領取佣金部分，雖經刑事確定判決認定上
    訴人成立背信罪，然上開刑事判決認上訴人成立犯罪所持理由中，將楊永昌為公
    司負責人之身分，誤認其僅是單純之受雇人，遂謂其無權變更營運規章中關於代
    理商之晉昇辦法，入人於罪，委不足採。楊永昌有權依公司實際需要修訂規章，
    其提昇包括案外人何禹九等六人在內為總代理級經銷商，乃其經理權之正當行使
    ，無不法性可言，至於上訴人乙○○就楊永昌以其向訴外人彙頂公司購買ＷＴＹ
    Ｐ書籍，及向味林公司購買健康食品，楊永昌所持報銷之單據、統一發票，從形
    式觀之，確可供做被上訴人報稅之適當憑證，則乙○○即已善盡其財務經理之審
    查職責，至上開統一發票所載品名即發生原因是否與公司「業務」有關，自不屬
    乙○○所掌「財務」範圍，此外，被上訴人亦未提出乙○○係於明知楊永昌所交
    付發票之內容確與公司業務無關，卻仍准其報銷請款之證據，資為抗辯。
五、依被上訴人營運規章之規定，總代理級經銷商必須連續三個月達七百五十萬積分
    以上，且在其第一代經銷商中有五個以上代理商級經銷商，始可享有依零售價百
    分之四十五進貨及領取下屬組織間接獎金之權利，有該營運規章可據 (刑事案，
    偵查卷四四頁) 。上訴人就何禹九等六人之業績未達上開標準之事實，並不爭執
    （本件本院卷七七頁) 。茲應審究者，乃楊永昌是否有權修改營運規章。按美國
    海笙公司於八十三年間，在台設立被上訴人時，聘任楊永昌為經理人，其授權書
    載明楊永昌「具有一般分公司經理之權利，有權依中華民國之法律按其合法授權
    執行在我國公司在台分公司經理之所有行為」等語，有該公司出具之授權書影本
    （刑事案，本院卷(一)，一０三頁）可証，依授權書之內容觀之，雖未對楊永昌之
    權限有何限制，然經理人不得變更股東會或董事會之決議或逾越其規定之權限，
    又經理人因違反法令、章程或變更股東會或董事會之決議或逾越其權限致公司受
    損害時，對於公司負賠償之責，為公司法第三十三條、三十四條所定明。楊永昌
    係美國海笙公司所聘請，為在台分公司之經理人，自應遵守法令、董事會之決議
    及規章。被上訴人所提之營運規章雖係台灣分公司之營運規章，但於營運規章第
    三條第一項已定明：「經銷商須隨時遵循營業規章，市場計劃及其他事項之辦法
    ，規定及其修正之規定，本公司得按實際需要修訂本規章，有關修訂於本公司月
    刊公佈或以其他方式通知經銷商。」楊永昌係經理人，依民法第五百五十四條第
    一項規定，固有權為管理上之必要行為，但該規章既涉及被上訴人公司經營體制
    ，上訴人等又不能證明總公司已授權楊永昌得斟酌情形為修改，無論就我國民法
    或該授權書之意旨，楊永昌個人均無任意更改之權。何況被上訴人主張楊永昌事
    實上並未就其所稱修改後之營業規章為公開公布，或以其他方式事先通知所有經
    銷商，亦未報總公司核備之事實，亦為上訴人所不爭。從而楊永昌任以己意擅自
    違反該規章而提昇包括何禹九等六人在內為總代理級經銷商，難謂為經理權之正
    當行使。
六、查上訴人丙○○為被上訴人之總經理、甲○為市場部經理、乙○○為財務部經理
    ，為兩造所不爭，且有被上訴人所提出之聘書影本可據 (本件本院卷六二頁以下
    ) ，又何禹九等人經銷商獎金發放明細表上，印有應經電腦部、市場部、總裁及
    財務部審核欄，部分並有甲○、乙○○審閱章，亦有明細表可參（刑事案，偵查
    卷六七頁），再者，上訴人等四人與楊永昌，成立海聯顧問有限公司，由上訴人
    甲○為負責人、其餘為股東，並與被上訴人訂立承攬契約及轉租契約等，為兩造
    所不爭，且有公司變更登記事項卡影本可據 (刑事案，偵查卷二九九頁) 。依上
    開事實，可知上訴人等參與被上訴人之業務甚深，故其抗辯獎金之發放等，均由
    楊永昌一人決定云云，並非可信。上訴人甲○、丙○○、乙○○等四人，既受被
    上訴人委任處理臺灣地區之營業事務，即有依該公司規章，以誠實信用原則，處
    理該號公司財產事務，以免造成該公司損害之義務。以何禹九、杜興倫分別為楊
    永昌之岳父、連襟，李淑英為上訴人甲○之母、李天芳為上訴人乙○○之女、黃
    美玲為上訴人丙○○之妻，陸敬德為楊永昌之好友，均分別與上訴人有密切關係
    ，上訴人等既分任被上訴人之高級幹部，事實上亦參與被上訴人業務營運，則對
    於何禹九等人未符合上開資格，應甚清楚，乃竟任由楊永昌竟據不實資料要求不
    知情之曾煥宗輸入電腦，上訴人等則或參與審核，或為未阻止，致何禹九等人違
    反公司營運規章而溢領獎金，顯有與楊永昌以背於善良風俗之方法共同侵害被上
    訴人利益之意思聯絡，故被上訴人主張上訴人應就其所受損害五十五萬一千七百
    八十二元（如附表所示，總計五十五萬一千八百元，被上訴人只請求如上金額）
    ，依共同侵權行為負連帶損害賠償責任，於法有據。
七、上訴人乙○○雖又否認配合楊永昌以不實之購買ＷＴＹＰ套書及向味林公司購買
    健康食品之統一發票，向被上訴人矇混報銷詐取金錢。然被上訴人主張楊永昌持
    其向彙頂公司購買ＷＴＹＰ套書及向味林公司購買健康食品之統一發票領款之事
    實，為上訴人乙○○所不爭。就ＷＴＹＰ套書部分，上訴人乙○○於移交時，只
    有移交公司產品說明，沒有點交該書籍等情，業經張湘儀於本院上開刑事案中證
    述明確，上訴人乙○○於該刑事案中或稱未看過該書，或稱該書係發給職員，非
    集中倉庫，或稱已經點交，上訴人甲○則稱有在楊永昌辦公室看過，楊永昌則稱
    ＷＴＹＰ是世界科技年鑑 (World Technique  Years Paradigm)，是介紹經銷及
    實驗的書，該公司產品是新的藥品，故須該雜誌做宣傳及教育題材，一百十二套
    書都不相同，且每年都會修改，有新東西會加入，交接時其與張湘儀點交過，該
    雜誌係做宣傳小冊用各等語（刑事案，原審卷二二三頁、二六九頁、三一四頁背
    面、本院卷一二五頁），然依上訴人乙○○、甲○及楊永昌所述，情節均不相同
    ，所言已難盡信。又該書共一百一十二套，金額高達六十四萬餘元，每套平均近
    六千元，如欲供贈品之用，亦必有嚴密之流程控管，且至少應留存一套在公司內
    以備參考說明，始合常理，但上訴人乙○○及楊永昌既不能舉證證明究竟贈與何
    一經銷商，而於上訴人移交財產時，亦未保留，其違於常理者，至明。事實上被
    上訴人所用以宣傳之小冊為日文翻譯，已據被上訴人前法定代理人佐藤幸男於該
    刑事案之原審陳明，且有該宣傳小冊附於該卷可據 (刑事案，原審卷二六九頁)
    ，亦非楊永昌所稱之世界科技年鑑。是被上訴人主張該公司並未購買ＷＴＹＰ套
    書者，應屬可信。至於購買健康食品部分，證人林玉田於刑事案審理中，證稱其
    受楊永昌聘為顧問，所領者係研究費，味林公司並不是賣樣品給楊永昌 (刑事案
    ，原審卷二七０頁背面) 等語，故知被上訴人亦未向味林公司購買健康食品。是
    被上訴人主張楊永昌所持以請款之統一發票，均為不實，亦屬可信。
八、楊永昌並未購買ＷＴＹＰ書籍，亦未向味林公司購買健康食品，竟持不實之統一
    發票報銷之事實，已如前述。雖上訴人乙○○抗辯楊永昌既已持統一發票報帳，
    其無法審核是否真有購買等語。然上訴人乙○○為被上訴人之財務經理，對於楊
    永昌所稱購買之物品，自有審核是否屬實或經相關業務部門驗收，以保護被上訴
    人財產之義務，而購買上開書籍或健康食品，就被上訴人公司言，既無必要，且
    其報銷之金額龐大，只須稍盡職責，即可發現不實，然上訴人乙○○竟違背此一
    義務而准許楊永昌報帳核銷，致被上訴人受有損害，顯未盡其保護被上訴人財產
    之義務，難認其無過失。故被上訴人據此請求上訴人乙○○應與楊永昌賠償損害
    ，為有理由。
九、綜上所述，被上訴人本於侵權行為之法律關係，請求上訴人等應與楊永昌連帶給
    付五十五萬一千七百八十二元，上訴人乙○○應另與楊永昌連帶給付七十九萬零
    五元，並均自八十五年四月十一日起至清償日止，按週年利率百分之五計算之利
    息部分，為有理由，應予准許。至於請求上訴人乙○○應將ＯＡＷＰ七五Ｃ文書
    處理機一部返還與被上訴人，如無法返還應給付被上訴人四萬二千七百十元部分
    ，為不合法，不應准許。就上開不應准許部分，原審為上訴人乙○○敗訴之判決
    ，並為假執行之宣告，尚有未洽。上訴意旨就此部分指摘原判決不當，求予廢棄
    改判，為有理由。至於上開應准許部分，原審判命上訴人給付，並為假執行之宣
    告，核無違誤，上訴意旨指摘原判決不當，求予廢棄，為無理由，應駁回其上訴
    。
十、據上論結，本件上訴為一部有理由，一部無理由，依民事訴訟法第四百五十條、
    第四百四十九條第一項、第七十九條但書、第八十五條第二項，判決如主文。
中      華      民      國    九十      年     十一     月    二十七    日
                                民事第十七庭
                                    審判長法  官  鄭  雅  萍
                                          法  官  吳  謀  焰
                                          法  官  呂  太  郎
右正本係照原本作成。
乙○○如不服本判決，應於收受送達後二十日內向本院提出上訴書狀，其未表明上訴
理由者，應於提出上訴後二十日內向本院補提理由書狀（均須按他造當事人之人數附
繕本）上訴時應提出委任律師或具有律師資格之人之委任狀；委任有律師資格者，另
應附具律師及格證書及釋明委任人與受任人有民事訴訟法第四百六十六條之一第一項
但書或第二項（詳附註）所定關係之釋明文書影本。
中      華      民      國    九十      年     十一     月    二十九    日
                                          書記官  明  祖  星
附註：
民事訴訟法第四百六十六條之一（第一項、第二項）：
對於第二審判決上訴，上訴人應委任律師為訴訟代理人。但上訴人或其法定代理人具
有律師資格者，不在此限。
上訴人之配偶、三親等內之血親、二親等內之姻親，或上訴人為法人、中央或地方機
關時，其所屬專任人員具有律師資格並經法院認為適當者，亦得為第三審訴訟代理人
。


司法院資訊處製作；財團法人民間司法改革基金會備份。
